【裁判字號】    92,上訴,45
【裁判日期】    920528
【裁判案由】    違反商業會計法等
【裁判全文】
臺灣高等法院刑事判決                              九十二年度上訴字第四五號
    上  訴  人  臺灣士林地方法院檢察署檢察官
    被      告  乙○○
右上訴人因被告違反商業會計法等案件，不服臺灣士林地方法院九十一年度訴字第一
五七號，中華民國九十一年十一月二十六日第一審判決（起訴案號：臺灣士林地方法
院檢察署八十九年度偵字第七八○五號），提起上訴，本院判決如左：
    主  文
原判決撤銷。
乙○○共同商業負責人，以明知為不實之事項，而填製會計憑證，處有期徒刑月，
如易科罰金以百元折算壹日。
    事  實
一、乙○○係緯鴻傳播製作有限公司（設台北市○○區○○路一段一三九號十樓之四
    ，下稱緯鴻公司）之製作總監兼執行董事，依法係商業負責人。乙○○與姓名年
    籍不詳持換貼他人照片之洪春良
    共同偽造文書，進而由該成年男子持之行使而為其不法所有之意圖，明知該成年
    並未在緯鴻公司支薪滿十二月。乙○○竟於不詳時地，在其業務上所作成之在職
    證明上，不實登載該名冒用洪春良姓名之男子，於八十五年一月十日即已到職緯
    鴻公司迄八十八年三月六日；復以該名男子於八十七年一至十二月，曾向緯鴻公
    司支領薪資總額新台幣六十七萬八千五百五十元之不實事項，登載於其業務上所
    作成之緯鴻公司員工洪春良八十七年「各類所得扣繳暨免扣繳憑單」之會計憑證
    內，而於民國八十八年三月九日，由該名男子持前開在職證明書及扣繳憑單及經
    換貼他人照片之「洪春良」
    行股份有限公司（下稱遠東商銀）台北汐止分行，詐稱該名持變造
    在緯鴻公司年收入高達約六十七萬元，而使遠東商銀承辦放款人員陷於錯誤，而
    貸款得六十萬元。詎該名男子取得前開金額後，至八十八年九月九日即未按月依
    約繳交分期付款，始得知上情，足以生損害於遠東商銀。
二、案經遠東商銀訴由台灣士林地方法院檢察署檢察官偵查起訴。
    理  由
一、被告乙○○於原審矢口否認犯罪，惟供承其在八十七年雇用一名叫洪春良的人，
    他做不到一個月，其在緯鴻公司任製作總監兼執行董事，其不知洪春良向銀行貸
    款，事後銀行來查才知道。
二、然查：
    (一)被告在檢察官偵查中供承職員之在職證明、薪資扣繳憑單均由其出具（見八十
      九年度偵字第七八○五號偵查卷三十頁），證人馮嘉凌在檢察官訊問時結證稱
      ：該名叫洪春良者僅在緯鴻公司任職一個月，公司人事方面均由被告負責（見
      同偵查卷十四頁反面），因此在職證明以及薪資扣繳憑單顯然不實，應可認定
      。
    (二)貸款之經辦及催收人即證人許育嘉及甲○○均結證稱於八十九年五月底，其等
      二人有持該冒洪春良名之人至遠東商銀辦理貸款所交付之前述在職證明及扣繳
      憑單，前往緯鴻公司提示予被告乙○○，被告乙○○當時告知其等二人，該證
      明及扣繳憑單確係緯鴻公司製作無誤，且洪春良本人當時還在緯鴻公司上班，
      現正出差中，而洪春良與銀行之間係私人借貸，與緯鴻公司無關等語（見同上
      開偵卷第二十八頁及反面）。按被告既於偵查中供述該名為洪春良之人僅在緯
      鴻公司任職一月，卻又在證人許育嘉、甲○○面前承認在職證明、扣繳憑單為
      伊公司所開，且該名洪春良之人截至八十九年五月仍在緯鴻公司任職，其與銀
      行借貸與公司無關等語，顯見被告製作不實在職證明及扣繳憑單，並明知該名
      為洪春良之人持之至遠東商銀借貸之事實已明。
    (三)本件偽造之在職證明，薪資扣繳憑單雖經證人馮嘉凌指明大小章均非其公司所
      有，然被告既作不實利用未必使用公司印鑑章，證人甲○○在原審結證略以，
      本件洪春良向遠東銀行申貸五十萬元伊徵信，先打電話到緯鴻公司找洪春良，
      隨後親自過去，有見到被告乙○○及二位借貸人洪春良、蘇志堅，被告稱有該
      二位員工（見原審卷第四八頁｜五一頁），然案外人蘇志堅於八十九偵字第八
      三０五號詐欺之偵查筆錄供承未在緯鴻公司任職，經他人按排利用緯鴻公司出
      具證明貸款五十萬元，並在緯鴻公司停留二天以備徵信（見原審卷六七頁及七
      十頁筆錄），可徵被告確有出具不實在職證明及扣繳憑單協助他人貸款，事證
      已足，犯行洵堪認定。
三、按各類所得扣繳暨免扣繳憑單係證明扣繳事項所編製之憑證，屬原始憑證，為商
    業會計法第十五條第一款所規定之原始憑證，屬商業會計憑證之一種；被告乙○
    ○自承為緯鴻公司執行董事，為公司法第八條第一項所稱之公司負責人，亦為商
    業會計法第四條所稱之商業負責人。被告乙○○為緯鴻公司負責人，明知為不實
    之事項，而填製「各類所得扣繳暨免扣繳憑單」，核犯商業會計法第七十一條第
    一款以明知不實之事項，而填製會計憑證罪。且商業會計法第七十一條第一款以
    明知不實之事項，而填製會計憑證罪，該罪原即含有業務上登載不實之本質，被
    告乙○○在其業務上製作之洪春良各類所得扣繳暨免扣繳憑單之會計原始憑證上
    為不實之登載，既論以商業會計法第七十一條第一款之罪，即不應再論以刑法第
    二百十六條、第二百十五條之行使業務上登載不實文書罪。又被告乙○○虛偽填
    製在職證明書，用以表示被告洪春良於八十一年十日年即已任職於緯鴻公司，又
    基於共同行使之犯意，交予該冒洪春良名之人提出於遠東商銀貸款行使，是被告
    乙○○係犯刑法第二百十六條、第二百十五條之行使業務登載不實罪及三百三十
    九條第一項詐欺取財罪。被告乙○○所犯前開刑法第二百十五條、第二百十條行
    使登載不實文書罪與商業會計法第七十一條第一款填製不實會計憑證罪及刑法第
    三百三十九條第一項詐欺取財罪，有方法結果之牽連關係，應從一重之商業會計
    法第七十一條第一款罪處斷。被告乙○○與前述冒用洪春良名之男子，就上開犯
    行均有犯意聯絡、行為分擔，依刑法第三十一條第一項規定仍應論以共同正犯。
四、原審以本件在職證明書及扣繳憑單其上印文並非公司印鑑章，又以銀行承辦人所
    述細節有所不符，以犯罪尚屬不能證明判決無罪，固非無見，惟查：(一)被告如未
    涉案，何必多所掩飾，並於經辦人員追索時不否認在職證明及扣繳憑單之印章不
    實(二)被告明知冒名洪春良者只任職一個月，竟對遠東銀行職員稱任職已三年餘。
    公訴人據以指摘原判決不當，為有理由，爰將原判決撤銷，審酌告之犯罪動機機
    、手段、造成危害及犯罪後之態度等一切情狀，量處有期徒刑三月。又刑法第四
    十一條已於九十年一月十二日修正施行，凡犯最重本刑為五年以下有期徒刑以下
    之刑之罪，而受六個月以下有期徒刑或拘役之宣告，已得易科罰金，比較新舊法
    自以修正新法有利於被告，爰併予諭知易科罰金之折算標準。
五、被告乙○○經合法傳喚，無正當理由不到場，自不待其陳述，逕行判決。
據上論斷，應依刑事訴訟法第三百六十九條第一項前段、第三百七十一條、第三百六
十四條、第二百九十九條第一項前段，商業會計法第七十一條第一款，刑法第二條第
一項前段、第二十八條、第二百十六條、第二百十五條、第三百三十九條第一項、第
五十五條，修正刑法第四十一條第一項，罰金罰鍰提高標準條例第一條前段、第二條
，判決如主文。
本案經檢察官賴俊雄到庭執行職務。
中      華      民      國    九十二    年      五      月    二十八    日
                              臺灣高等法院刑事第十八庭
                                  審判長法  官  吳      敦
                                        法  官  劉  慧  芬
                                        法  官  吳  明  峰
右正本證明與原本無異。
如不服本判決應於收受送達後十日內向本院提出上訴書狀，其未敘述上訴之理由者並
得於提起上訴後十日內向本院補提理由書（均須按他造當事人之人數附繕本）。
                                        書記官  李  華  安
中      華      民      國    九十二    年      五      月    二十九    日
附錄：本案論罪科刑法條全文
商業會計法第七十一條第一款
商業負責人、主辦及經辦會計人員或依法受託代他人處理會計事務之人員
有左列情事之一者，處五年以下有期徒刑、拘役或科或併科新台幣十五萬
元以下罰金：
一  以明知為不實之事項，而填製會計憑證或記入帳冊者。
二  故意使應保存之會計憑證、帳簿報表滅失毀損者。
三  意圖不法之利益而偽造、變造會計憑證、帳簿報表內容或撕毀其頁數
    者。
四  故意遺漏會計事項不為記錄，致使財務報表發生不實之結果者。
五  其他利用不正當方法，致使會計事項或財務報表發生不實之結果者。


司法院資訊處製作；財團法人民間司法改革基金會備份。
